ACORDAO-COMPLETO-2555144

ACÓRDÃO 1270/2023 ATA 3/2023 - PRIMEIRA CÂMARA

VISTOS, relatados e discutidos estes autos de tomada de contas especial instaurada pelo Fundo Nacional de Desenvolvimento da Educação em razão da omissão no dever de prestar contas dos recursos repassados ao município de Guarani de Goiás/GO para a construção de escolas, no âmbito do Programa Nacional de Reestruturação e Aparelhagem da Rede Escolar de Educação Infantil.
ACORDAM os ministros do Tribunal de Contas da União, reunidos em sessão da Primeira Câmara, diante das razões expostas pelo relator e com fundamento nos arts. 1º, I, da Lei 8.443/1992 c/c os arts. 169, V, do RI/TCU, em:
9.1. considerar revel o responsável José Augusto de Melo, para todos os efeitos, dando-se prosseguimento ao processo, com base no art. 12, § 3º, da Lei 8.443/1992; 
9.2. julgar irregulares, nos termos dos arts. 1º, I, e 16, III, "a" e "c", da Lei 8.443/1992 c/c os arts. 19 e 23, III, da mesma lei, as contas de José Augusto de Melo, condenando-o ao pagamento da importância de R$ 654.141,66 (seiscentos e cinquenta e quatro mil, cento e quarenta e um reais e sessenta e seis centavos) , atualizada monetariamente e acrescida dos juros de mora, calculada a partir de 4/1/2012 até a data da efetiva quitação do débito, fixando-lhe o prazo de 15 (quinze) dias, a contar da notificação, para que comprove, perante o Tribunal, o recolhimento da referida quantia aos cofres do Fundo Nacional de Desenvolvimento da Educação, nos termos do art. 23, III, "a", da citada lei c/c o art. 214, III, "a", do RI/TCU;  
9.3. aplicar a José Augusto de Melo a multa prevista no art. 57 da Lei 8.443/1992 c/c o art. 267 do RI/TCU, no valor de R$ 125.000,00 (cento e vinte e cinco mil reais) , fixando-lhe o prazo de 15 (quinze) dias, a contar da notificação, para que comprove, perante este Tribunal (art. 214, III, "a", do RI/TCU) , o recolhimento da dívida aos cofres do Tesouro Nacional, atualizada monetariamente desde a data deste acórdão até a do efetivo recolhimento, se pagas após o vencimento, na forma da legislação em vigor;
9.4. autorizar, desde logo, a cobrança judicial da dívida, caso não atendidas as notificações, na forma do disposto no art. 28, II, da Lei 8.443/1992;
9.5. autorizar, desde logo, se requerido, com fundamento no art. 26 da Lei 8.443/1992 c/c o art. 217, §§ 1º e 2º, do RI/TCU, o parcelamento da dívida em até 36 parcelas, incidindo, sobre cada parcela, corrigida monetariamente, os correspondentes acréscimos legais, fixando-lhe o prazo de 15 (quinze) dias, a contar do recebimento da notificação, para comprovar, perante o Tribunal, o recolhimento da primeira parcela, e de 30 (trinta) dias, a contar da parcela anterior, para comprovar o recolhimento das demais parcelas, devendo incidir, sobre cada valor mensal, atualizado monetariamente, os juros de mora devidos, no caso do débito, na forma prevista na legislação em vigor, alertando o responsável de que a falta de comprovação do pagamento de qualquer parcela importará o vencimento antecipado do saldo devedor, nos termos do § 2º do art. 217 do RI/TCU;
9.6. encaminhar cópia desta deliberação à Procuradoria da República no Estado de Goiás, em cumprimento ao disposto no § 3º do art. 16 da Lei 8.443/1992;
9.7. enviar cópia deste acórdão ao Fundo Nacional de Desenvolvimento da Educação e ao responsável; e
9.8. informar aos interessados que o inteiro teor da presente deliberação estará disponível para consulta no dia seguinte à sua oficialização, no endereço www.tcu.gov.br/acordaos.

TOMADA DE CONTAS ESPECIAL. Omissão no dever de prestar contas de recursos repassados por convênio que teve como objeto construção e melhorias de escolas no âmbito do Programa  PROINFÂNCIA.

Primeira Câmara

Fundo Nacional de Desenvolvimento da Educação (FNDE).

3. Interessados/Responsáveis:
3.1. Responsável: José Augusto de Melo (XXX.282.691-XX).

13.1. Ministros presentes: Benjamin Zymler (na Presidência) e Jorge Oliveira.
13.2. Ministros-Substitutos convocados: Augusto Sherman Cavalcanti e Weder de Oliveira (Relator).

WEDER DE OLIVEIRA

Trata-se de tomada de contas especial instaurada pelo Fundo Nacional de Desenvolvimento da Educação contra José Augusto de Melo, ex-prefeito do município de Guarani de Goiás/GO (gestão 2009-2012) , em razão da omissão no dever de prestar contas dos recursos repassados por meio do convênio 700330/2011, cujo objeto era a construção de escolas, no âmbito do Programa Nacional de Reestruturação e Aparelhagem da Rede Escolar de Educação Infantil (Proinfância) .
Transcrevo a instrução da Unidade de Auditoria Especializada em Tomada de Contas Especial (AudTCE) [footnoteRef:2]: [2:  Peça 57.] 
"HISTÓRICO
Em 18/1/2021, com fundamento na IN/TCU 71/2012, alterada pela IN/TCU 76/2016 e DN/TCU 155/2016, o dirigente do Fundo Nacional de Desenvolvimento da Educação autorizou a instauração da tomada de contas especial (peça 1) . O processo foi registrado no sistema e-TCE com o número 25/2021.
O convênio foi firmado pelo valor de R$ 1.321.498,30, sendo R$ 1.308.283,32 à conta da entidade concedente (FNDE) e R$ 13.214,98 referentes à contrapartida (município) . A vigência foi estabelecida de 6/12/2011 a 17/9/2017, com prazo para apresentação da prestação de contas em 16/11/2017. Os repasses efetivos da União totalizaram R$ 654.141,66 (peça 16) .
A análise da omissão foi realizada por meio do documento constante à peça 18.
O fundamento para a instauração da Tomada de Contas Especial, conforme consignado na matriz de responsabilização elaborada pelo tomador de contas à peça 32, foi a constatação da seguinte irregularidade:
Não comprovação da boa e regular aplicação dos recursos federais repassados à Prefeitura Municipal de Guarani de Goiás/GO, em face da omissão no dever de prestar contas dos valores transferidos, no âmbito do convênio 700330/2011.
O responsável arrolado na fase interna foi devidamente comunicado, consoante peças 22 e 24-25, e diante da ausência de justificativas para elidir a irregularidade e da não devolução dos recursos, instaurou-se a tomada de contas especial.
No relatório de TCE (peça 33) , o tomador de contas concluiu que o prejuízo importava no valor original de R$ 654.141,66, imputando responsabilidade a José Augusto de Melo, Prefeito Municipal de Guarani de Goiás/GO no período de 1/1/2009 a 31/12/2012, na condição de gestor dos recursos. Destaque-se informação no documento de que a Prefeitura Municipal de Guarani de Goiás/GO entrou com Antecipação de Tutela (peça 29) , para fins de suspensão da inadimplência da Entidade em relação à transferência, sendo a documentação analisada pela Procuradoria Federal - PROFE (peça 30) , tendo sido registrado efeito suspensivo junto ao SiGPC, conforme Ofício nº 38668/2019/FNDE (peça 31) .
Na opinião do Tomador de Contas, com relação à atribuição de responsabilidade, entendeu-se que esta deveria ser imputada somente ao Sr. José Augusto de Melo, que era o responsável pela gestão e execução dos recursos federais recebidos do convênio nº 700330/2011, considerando que o Sr. Volnei José Momoli, Prefeito sucessor e responsável pela prestação de contas (gestões 2013-2016 e 2017-2020) não deveria ser incluído no rol de responsáveis, eis que adotou as medidas de resguardo ao erário, consoante as alterações na IN/TCU nº 71/2012 promovidas pela IN/TCU nº 88, de 09/09/2020. 
Em 11/3/2021, a Controladoria-Geral da União emitiu o relatório de auditoria (peça 37) , em concordância com o relatório do tomador de contas. O certificado de auditoria e o parecer do dirigente do órgão de controle interno concluíram pela irregularidade das presentes contas (peças 38 e 39) .
 Em 31/3/2021, o Ministro responsável pela área atestou haver tomado conhecimento das conclusões contidas no relatório e certificado de auditoria, bem como do parecer conclusivo do dirigente do órgão de controle interno, manifestando-se pela irregularidade das contas, e determinou o encaminhamento do processo ao Tribunal de Contas da União (peça 40) .
 Na instrução inicial (peça 45) , analisando-se os documentos nos autos, concluiu-se pela realização de citação e audiência para as seguintes irregularidades: 
Irregularidade 1: não comprovação da boa e regular aplicação dos recursos federais repassados ao município de Guarani de Goiás/GO, em face da omissão no dever de prestar contas dos valores transferidos no âmbito do convênio 700330/2011.
Evidências da irregularidade: documentos técnicos presentes às peças 19 e 29.
Normas infringidas: art. 37, caput, c/c o art. 70, parágrafo único, da Constituição da República Federativa do Brasil; art. 93, do Decreto-lei 200/1967; art. 66, do Decreto 93.872/1986; Cláusula Décima Oitava, Subcláusula Primeira, item I do Termo de Convênio.
Débito relacionado ao responsável José Augusto de Melo (CPF: XXX.282.691-XX) :
	Data de ocorrência
	Valor histórico (R$) 

	4/1/2012
	654.141,66

Cofre credor: Fundo Nacional de Desenvolvimento da Educação.
Responsável: José Augusto de Melo (CPF: XXX.282.691-XX) .
Conduta: não demonstrar a boa e regular aplicação dos recursos federais recebidos e geridos por meio do instrumento em questão, no período de 6/12/2011 a 17/9/2017, em face da omissão na prestação de contas, cujo prazo encerrou-se em 16/11/2017.
Nexo de causalidade: a conduta descrita impediu o estabelecimento do nexo causal entre as possíveis despesas efetuadas com os recursos recebidos, no âmbito do instrumento em questão, no período de 6/12/2011 a 17/9/2017.
Culpabilidade: não há excludentes de ilicitude, de culpabilidade e de punibilidade; é razoável supor que o responsável tinha consciência da ilicitude de sua conduta; era exigível conduta diversa da praticada, qual seja, desincumbir-se do seu dever por meio da apresentação da prestação de contas no prazo e forma devidos. 
   Encaminhamento: citação.
Irregularidade 2: não disponibilização das condições materiais mínimas e necessárias para que o seu sucessor pudesse apresentar a prestação de contas do convênio descrito como 'O OBJETO DESTE CONVENIO E CONSTRUCAO DE ESCOLA (S) , NO AMBITO DO PROGRAMA NACIONAL DE REESTRUTURACAO E APARELHAGEM DA REDE ESCOLAR PUBLICA DEEDUCACAO INFANTIL - PROINFANCIA.', no período de 6/12/2011 a 17/9/2017, cujo prazo encerrou-se em 16/11/2017.
Evidências da irregularidade: documentos técnicos presentes nas peças 19 e 29.
Normas infringidas: art. 37, caput, c/c o art. 70, parágrafo único, da Constituição da República Federativa do Brasil; art. 93, do Decreto-lei 200/1967; art. 66, do Decreto 93.872/1986; Cláusula Décima Oitava, Subcláusula Primeira, item I do Termo de Convênio.
Responsável: José Augusto de Melo (CPF: XXX.282.691-XX) .
Conduta: não disponibilizar as condições materiais mínimas e necessárias para que o seu sucessor pudesse apresentar a prestação de contas.
Nexo de causalidade: a conduta descrita impediu o estabelecimento do nexo causal entre as possíveis despesas efetuadas com os recursos recebidos, no âmbito do instrumento em questão, no período de 6/12/2011 a 17/9/2017.
Culpabilidade: não há excludentes de ilicitude, de culpabilidade e de punibilidade; é razoável supor que o responsável tinha consciência da ilicitude de sua conduta; era exigível conduta diversa da praticada, qual seja, desincumbir-se do seu dever por meio da apresentação da prestação de contas no prazo e forma devidos. 
    Encaminhamento: audiência.
    Em cumprimento ao pronunciamento da unidade (peça 47) , foram efetuadas a citação e a audiência do responsável, nos moldes adiante:
 José Augusto de Melo - promovida a citação e audiência do responsável, conforme delineado adiante:
	Comunicação: Ofício 19484/2022 - Seproc (peça 49) 
Data da Expedição: 19/5/2022
Data da Ciência: 31/5/2022 (peça 50) 
Nome Recebedor: Maria Aparecida Barros
Observação: Ofício enviado para o endereço do responsável, conforme pesquisa na base de dados no sistema da Receita Federal, custodiada pelo TCU (peça 48) .
Fim do prazo para a defesa: 15/6/2022
	
 Conforme Despacho de Conclusão das Comunicações Processuais (peça 51) , as providências inerentes às comunicações processuais foram concluídas. 
 Transcorrido o prazo regimental, o responsável José Augusto de Melo permaneceu silente, devendo ser considerado revel, nos termos do art. 12, § 3º, da Lei 8.443/1992.
ANÁLISE DOS PRESSUPOSTOS DE PROCEDIBILIDADE DA IN/TCU 71/2012
Avaliação de Viabilidade do Exercício do Contraditório e Ampla Defesa
 Verifica-se que não houve o transcurso de mais de dez anos desde o fato gerador sem que tenha havido a notificação do responsável pela autoridade administrativa federal competente (art. 6º, inciso II, c/c art. 19 da IN/TCU 71/2012, modificada pela IN/TCU 76/2016) , uma vez que o fato gerador da irregularidade sancionada ocorreu em 17/11/2017 (data posterior a de prestação de contas) , e o responsável foi notificado conforme segue:
José Augusto de Melo, por meio de Ofício acostado à peça 24, recebido em 3/5/2018, conforme AR (peça 25) .
Valor de Constituição da TCE 	
	Consta, ainda, que o valor atualizado do débito apurado (sem juros) em 1/1/2017 era de R$ 917.818,69, portanto superior ao limite mínimo de R$ 100.000,00, na forma estabelecida pelos arts.6º, inciso I, e 19 da IN/TCU 71/2012, modificada pela IN/TCU 76/2016. 
OUTROS PROCESSOS/DÉBITOS NOS SISTEMAS DO TCU COM OS MESMOS RESPONSÁVEIS
	Informa-se que foram encontrados processos no Tribunal com o mesmo responsável:
	Responsável
	Processo

	José Augusto de Melo
	- Processo 035.883/2015-4 [TCE, encerrado, 'TOMADA DE CONTAS ESPECIAL PREFEITURA MUNICIPAL DE GUARANI DE GOIÁS CONVÊNIO Nº CV-1.157/2010 ']
Processo 016.011/2018-0 [CBEX, encerrado, 'Cobrança Executiva de débito/multa originária do (s) AC (s) AC-7234-29/2017-2C, referente ao TC Processo 035.883/2015-4']
- Processo 039.577/2020-1 [TCE, aberto, 'TCE instaurada pelo (a) Caixa Econômica Federal (mandatária no (a) MINISTÉRIO DO TURISMO) em razão de Não comprovação da regular aplicação dos recursos repassados pela União, Contrato de repasse CR 0312559-44, firmado com o/a MINISTERIO DO TURISMO, Siafi/Siconv 659874, função COMERCIO E SERVICOS, que teve como objeto APOIO A PROJETOS DE INFRAESTRUTURA TURISTICA (nº da TCE no sistema: 1223/2020) ']

 Outrossim, foram informados débitos imputáveis aos responsáveis no banco de débitos existente no sistema e-TCE:
	Responsável
	Débito inferior

	José Augusto de Melo
	- 3208/2019 (R$ 12.957,25) - Dano inferior ao limite de instauração da TCE cadastrado
- 504/2019 (R$ 3.200,00) - Dano inferior ao limite de instauração da TCE cadastrado

 A tomada de contas especial está, assim, devidamente constituída e em condição de ser instruída.
EXAME TÉCNICO
Da validade das notificações:
 Preliminarmente, cumpre tecer breves considerações sobre a forma como são realizadas as comunicações processuais no TCU. A esse respeito, destacam-se o art. 179, do Regimento Interno do TCU (Resolução 155, de 4/12/2002) e o art. 4º, inciso III, § 1º, da Resolução TCU 170, de 30 de junho de 2004, in verbis:
Art. 179. A citação, a audiência ou a notificação, bem como a comunicação de diligência, farse-ão:
I - mediante ciência da parte, efetivada por servidor designado, por meio eletrônico, fac-símile, telegrama ou qualquer outra forma, desde que fique confirmada inequivocamente a entrega da comunicação ao destinatário;
II - mediante carta registrada, com aviso de recebimento que comprove a entrega no endereço do destinatário;
III - por edital publicado no Diário Oficial da União, quando o seu destinatário não for localizado
 (...) 
Art. 3º As comunicações serão dirigidas ao responsável, ou ao interessado, ou ao dirigente de órgão ou entidade, ou ao representante legal ou ao procurador constituído nos autos, com poderes expressos no mandato para esse fim, por meio de:
I - correio eletrônico, fac-símile ou telegrama;
II - servidor designado;
III - carta registrada, com aviso de recebimento;
IV - edital publicado no Diário Oficial da União, quando o seu destinatário não for localizado, nas hipóteses em que seja necessário o exercício de defesa.
Art. 4º. Consideram-se entregues as comunicações:
I - efetivadas conforme disposto nos incisos I e II do artigo anterior, mediante confirmação da ciência do destinatário;
II - realizadas na forma prevista no inciso III do artigo anterior, com o retorno do aviso de recebimento, entregue comprovadamente no endereço do destinatário;
III - na data de publicação do edital no Diário Oficial da União, quando realizadas na forma prevista no inciso IV do artigo anterior.
§ 1º O endereço do destinatário deverá ser previamente confirmado mediante consulta aos sistemas disponíveis ao Tribunal ou a outros meios de informação, a qual deverá ser juntada ao respectivo processo.
 (...) 
   Bem se vê, portanto, que a validade da citação via postal não depende de que o aviso de recebimento seja assinado pelo próprio destinatário da comunicação, o que dispensa, no caso em tela, a entrega do AR em 'mãos próprias'. A exigência da norma é no sentido de o Tribunal verificar se a correspondência foi entregue no endereço correto, residindo aqui a necessidade de certeza inequívoca. 
  Não é outra a orientação da jurisprudência do TCU, conforme se verifica dos julgados a seguir transcritos:
São válidas as comunicações processuais entregues, mediante carta registrada, no endereço correto do responsável, não havendo necessidade de que o recebimento seja feito por ele próprio (Acórdão 3648/2013-TCU-Segunda Câmara, Relator José Jorge) ;
É prescindível a entrega pessoal das comunicações pelo TCU, razão pela qual não há necessidade de que o aviso de recebimento seja assinado pelo próprio destinatário. Entregandose a correspondência no endereço correto do destinatário, presume-se o recebimento da citação. (Acórdão 1019/2008-TCU-Plenário, Relator Benjamin Zymler) ;
As comunicações do TCU, inclusive as citações, deverão ser realizadas mediante Aviso de Recebimento - AR, via Empresa Brasileira de Correios e Telégrafos, bastando para sua validade que se demonstre que a correspondência foi entregue no endereço correto. (Acórdão 1526/2007-TCU-Plenário, Relator Aroldo Cedraz) .
A validade do critério de comunicação processual do TCU foi referendada pelo Supremo Tribunal Federal, nos termos do julgamento do MS-AgR 25.816/DF, por meio do qual se afirmou a desnecessidade da ciência pessoal do interessado, entendendo-se suficiente a comprovação da entrega do 'AR' no endereço do destinatário:
Ementa: agravo regimental. Mandado de segurança. Desnecessidade de intimação pessoal das decisões do tribunal de contas da união. art. 179 do regimento interno do TCU. Intimação do ato impugnado por carta registrada, iniciado o prazo do art. 18 da lei nº 1.533/51 da data constante do aviso de recebimento. Decadência reconhecida. Agravo improvido.
O envio de carta registrada com aviso de recebimento está expressamente enumerado entre os meios de comunicação de que dispõe o Tribunal de Contas da União para proceder às suas intimações.
O inciso II do art. 179 do Regimento Interno do TCU é claro ao exigir apenas a comprovação da entrega no endereço do destinatário, bastando o aviso de recebimento simples. 
Da revelia do responsável José Augusto de Melo
 No caso vertente, a citação do responsável se deu em endereço proveniente da base de CPFs da Receita Federal, em sistema custodiado pelo TCU. A entrega do ofício citatório nesse endereço ficou comprovada (peça 48) .
 Nos processos do TCU, a revelia não leva à presunção de que seriam verdadeiras todas as imputações levantadas contra os responsáveis, diferentemente do que ocorre no processo civil, em que a revelia do réu opera a presunção da verdade dos fatos narrados pelo autor (Acórdão 1009/2018-TCU-Plenário, Relator Bruno Dantas; 2369/2013-TCU-Plenário, Relator Benjamin Zymler e 2449/2013-TCU-Plenário, Relator Benjamin Zymler) . Dessa forma, a avaliação da responsabilidade do agente não pode prescindir da prova existente no processo ou para ele carreada. 
 Ao não apresentar sua defesa, o responsável deixou de produzir prova da regular aplicação dos recursos sob sua responsabilidade, em afronta às normas que impõem aos gestores públicos a obrigação legal de, sempre que demandados pelos órgãos de controle, apresentar os documentos que demonstrem a correta utilização das verbas públicas, a exemplo do contido no art. 93 do Decreto-Lei 200/1967: 'Quem quer que utilize dinheiros públicos terá de justificar seu bom e regular emprego na conformidade das leis, regulamentos e normas emanadas das autoridades administrativas competentes.' 
 Mesmo as alegações de defesa não sendo apresentadas, considerando o princípio da verdade real que rege esta Corte, procurou-se buscar, em manifestações do responsável na fase interna desta Tomada de Contas Especial, se havia algum argumento que pudesse ser aproveitado a seu favor. No entanto, o responsável não se manifestou na fase interna, não havendo, assim, nenhum argumento que possa vir a ser analisado e posteriormente servir para afastar as irregularidades apontadas.
 Em consulta aos sistemas corporativos do instaurador (SIMEC e SIGPC) , conforme peças 52-53, realizada em 11/7/2022, verifica-se que o responsável não apresentou contas junto ao instaurador e continua inadimplente. No SIMEC, em relação à execução física, há informações de que teria havido uma licitação e a contratação de uma empresa, existindo uma planilha de medição (com dados parcialmente apagados) , além de fotos de vistoria do que seria a construção da escola infantil, com diversos apontamentos na aba Restrições/Inconformidades de irregularidades, havendo evidências de abandono e obra inacabada (peças 54-56) .
 Nos autos, em relação à execução financeira, verificou-se apenas, mediante extrato bancário à peça 17, que um valor de R$ 653.642,83 foi transferido da conta vinculada via TED para a empresa CONSTRUTORA SANTA LUIZA LTDA (CNPJ 03.145.683/0001-63) em 23/9/2013, e outros dois valores de R$ 6.607,49 e R$ 13.214,98 foram transferidos em 23/9/2013 e 22/3/2016, respectivamente, sem identificação dos favorecidos, não havendo relatórios ou demonstrativos da execução física-financeira. Observe-se, considerando a omissão no dever de prestar contas, que não constam dos autos elementos suficientes para delimitar com razoável segurança, débito que poderia ser atribuído à contratada pelo recebimento de serviços não executados. 
 Em se tratando de processo em que a parte interessada não se manifestou acerca das irregularidades imputadas, não há elementos para que se possa efetivamente aferir e reconhecer a ocorrência de boa-fé na conduta do responsável, podendo este Tribunal, desde logo, proferir o julgamento de mérito pela irregularidade das contas, conforme os termos dos §§ 2º e 6º do art. 202 do Regimento Interno do TCU. (Acórdão 2064/2011-TCU-Primeira Câmara (Relator Ubiratan Aguiar) , 6.182/2011-TCU-1ª Câmara (Relator Weber de Oliveira) , 4.072/2010-TCU-1ª Câmara (Relator Valmir Campelo) , 1.189/2009-TCU-1ª Câmara (Relator Marcos Bemquerer) , 731/2008-TCU-Plenário (Relator Aroldo Cedraz) .
 Dessa forma, o responsável José Augusto de Melo deve ser considerado revel, nos termos do art. 12, § 3º, da Lei 8.443/1992, devendo as contas serem julgadas irregulares, condenando-o ao débito apurado e aplicando-lhe a multa prevista no art. 57 da Lei 8.443/1992.
Prescrição da Pretensão Punitiva
 Vale ressaltar que a pretensão punitiva do TCU, conforme Acórdão 1441/2016-TCU-Plenário, Relator Benjamin Zymler, que uniformizou a jurisprudência acerca dessa questão, subordina-se ao prazo geral de prescrição indicado no art. 205 do Código Civil, que é de dez anos, contado da data de ocorrência da irregularidade sancionada, nos termos do art. 189 do Código Civil, sendo este prazo interrompido pelo ato que ordenar a citação, a audiência ou a oitiva do responsável.
No caso em exame, não ocorreu a prescrição, uma vez que a irregularidade sancionada ocorreu em 17/11/2017, e o ato de ordenação da citação ocorreu em 20/4/2022 (peça 47) .
Erro Grosseiro
 Cumpre observar, ainda, que a conduta do responsável, consistente nas irregularidades 'não comprovação da boa e regular aplicação dos recursos federais repassados em face da omissão no dever de prestar contas' e 'não disponibilização das condições materiais mínimas e necessárias para que o seu sucessor pudesse apresentar a prestação de contas', configura violação não só às regras legais, mas também aos princípios basilares da administração pública, eis que, em última análise, ocorre o comprometimento da necessária satisfação à sociedade sobre o efetivo emprego dos recursos públicos postos à disposição da municipalidade, por força do instrumento de repasse em questão.
 Nesses casos, em que fica evidente a falta de transparência e lisura, não há como afastar as suspeitas sempre presentes de que a totalidade dos recursos públicos federais, transferida ao município, tenha sido integralmente desviada, em prol de gestor ímprobo, ou de pessoas por ele determinadas, a revelar grave inobservância de dever de cuidado no trato com a coisa pública, isto é, ato praticado com culpa grave, pois, na espécie, a conduta do responsável se distancia daquela que seria esperada de um administrador público minimante diligente, num claro exemplo de erro grosseiro a que alude o art. 28 do Decreto-lei 4.657/1942 (Lei de Introdução às Normas do Direito Brasileiro) , incluído pela Lei 13.655/2018 (Acórdão 1689/2019-TCU-Plenário, Relator Augusto Nardes; Acórdão 2924/2018-TCU-Plenário, Relator José Mucio Monteiro; Acórdão 2391/2018-TCU-Plenário, Relator Benjamin Zymler) . 
CONCLUSÃO
 Em face da análise promovida na seção 'Exame Técnico', verifica-se que o responsável José Augusto de Melo não logrou comprovar a boa e regular aplicação dos recursos, e instado a se manifestar, optou pelo silêncio, configurando a revelia, nos termos do § 3º, do art. 12, da Lei 8.443/1992. Ademais, inexistem nos autos elementos que demonstrem a boa-fé do responsável ou a ocorrência de outras excludentes de culpabilidade.
 Verifica-se também que não houve a prescrição da pretensão punitiva, conforme análise já realizada.
 Tendo em vista que não constam dos autos elementos que permitam reconhecer a boa-fé do responsável, sugere-se que as suas contas sejam julgadas irregulares, nos termos do art. 202, § 6º, do Regimento Interno do TCU, com a imputação do débito atualizado monetariamente e acrescido de juros de mora, nos termos do art. 202, § 1º do Regimento Interno do TCU, descontado o valor eventualmente recolhido, com a aplicação da multa prevista no art. 57 da Lei 8.443/1992.
 Por fim, como não houve elementos que pudessem modificar o entendimento acerca das irregularidades em apuração, mantém-se a matriz de responsabilização presente à peça 44.
PROPOSTA DE ENCAMINHAMENTO
 Diante do exposto, submetemos os autos à consideração superior, propondo ao Tribunal:
considerar revel o responsável José Augusto de Melo (CPF: XXX.282.691-XX) , para todos os efeitos, dando-se prosseguimento ao processo, com fulcro no art. 12, § 3º, da Lei 8.443/1992; 
julgar irregulares, nos termos dos arts. 1º, inciso I, 16, inciso III, alíneas 'b' e 'c', da Lei 8.443/1992, c/c os arts. 19 e 23, inciso III, da mesma Lei, as contas do responsável José Augusto de Melo (CPF: XXX.282.691-XX) , condenando-o ao pagamento da importância a seguir especificada, atualizada monetariamente e acrescida dos juros de mora, calculada a partir da data discriminada até a data da efetiva quitação do débito, fixando-lhe o prazo de quinze dias, para que comprove, perante o Tribunal, o recolhimento da referida quantia aos cofres do Fundo Nacional de Desenvolvimento da Educação, nos termos do art. 23, inciso III, alínea 'a', da citada lei, c/c o art. 214, inciso III, alínea 'a', do Regimento Interno do TCU.  
		Débito relacionado ao responsável José Augusto de Melo (CPF: XXX.282.691-XX) :
	Data de ocorrência
	Valor histórico (R$) 

	4/1/2012
	654.141,66

Valor atualizado do débito (com juros) em 11/7/2022: R$ 1.218.361,00.
aplicar ao responsável José Augusto de Melo (CPF: XXX.282.691-XX) , a multa prevista no art. 57 da Lei 8.443/1992 c/c o art. 267 do Regimento Interno do TCU, fixando-lhe o prazo de quinze dias, a contar da notificação, para que comprove, perante o Tribunal (art. 214, III, alínea 'a', do Regimento Interno do TCU) , o recolhimento da dívida aos cofres do Tesouro Nacional, atualizada monetariamente desde a data do acórdão que vier a ser proferido por este Tribunal até a data do efetivo recolhimento, se paga após o vencimento, na forma da legislação em vigor;
autorizar, desde logo, a cobrança judicial das dívidas, caso não atendida a notificação, na forma do disposto no art. 28, inciso II, da Lei 8.443/1992;
autorizar também, desde logo, se requerido, com fundamento no art. 26, da Lei 8.443, de 1992, c/c o art. 217, §1º do Regimento Interno do TCU, o parcelamento da (s) dívida (s) em até 36 parcelas, incidindo, sobre cada parcela, corrigida monetariamente, os correspondentes acréscimos legais, fixando-lhe o prazo de quinze dias, a contar do recebimento da notificação, para comprovar, perante o Tribunal, o recolhimento da primeira parcela, e de trinta dias, a contar da parcela anterior, para comprovar os recolhimentos das demais parcelas, devendo incidir, sobre cada valor mensal, atualizado monetariamente, os juros de mora devidos, no caso do débito, na forma prevista na legislação em vigor, alertando o responsável de que a falta de comprovação do recolhimento de qualquer parcela importará o vencimento antecipado do saldo devedor, nos termos do § 2º do art. 217 do Regimento Interno deste Tribunal; 
enviar cópia do Acórdão a ser prolatado à Procuradoria da República no Estado de GO, nos termos do § 3º do art. 16 da Lei 8.443/1992, c/c o § 7º do art. 209 do Regimento Interno do TCU, para adoção das medidas cabíveis; e
enviar cópia do Acórdão que vier a ser proferido ao Fundo Nacional de Desenvolvimento da Educação e ao responsável, para ciência;
informar à Procuradoria da República no Estado de GO, ao Fundo Nacional de Desenvolvimento da Educação e ao responsável que a presente deliberação, acompanhada do Relatório e do Voto que a fundamenta, está disponível para a consulta no endereço www.tcu.gov.br/acordaos, além de esclarecer que, caso requerido, o TCU poderá fornecer sem custos as correspondentes cópias, de forma impressa; e
informar à Procuradoria da República no Estado de GO que, nos termos do parágrafo único do art. 62 da Resolução TCU 259/2014, os procuradores e membros do Ministério Público credenciados nesta Corte podem acessar os presentes autos de forma eletrônica e automática, ressalvados apenas os casos de eventuais peças classificadas como sigilosas, as quais requerem solicitação formal."
O MP/TCU, representado pelo procurador Rodrigo Medeiros de Lima, assim se manifestou[footnoteRef:3]: [3:  Peça 60.] 
"Citado o Sr. José Augusto de Melo, ex-prefeito de Guarani de Goiás/GO (peça 50) , o responsável deixou transcorrer in albis o prazo para recolher os valores imputados e/ou ofertar alegações de defesa relativas à omissão na prestação de contas do Convênio 700.330 (peça 7) . Não havendo reparos ao exame realizado pela equipe da SecexTCE (peça 57) , endossado pelos dirigentes daquela unidade técnica (peças 58-59) , o Parquet de Contas igualmente encampa a proposta de encaminhamento ali registrada (peça 57, pp. 7-8) ."
É relatório.

não há.

Procurador Rodrigo Medeiros de Lima.

TOMADA DE CONTAS ESPECIAL. FUNDO NACIONAL DE DESENVOLVIMENTO DA EDUCAÇÃO. OMISSÃO DA PRESTAÇÃO DE CONTAS. PROINFÂNCIA. NÃO COMPROVAÇÃO DA REGULAR APLICAÇÃO DOS RECURSOS. CITAÇÃO. REVELIA. CONTAS IRREGULARES. DÉBITO. MULTA. COMUNICAÇÕES.

TOMADA DE CONTAS ESPECIAL (TCE)

Unidade de Auditoria Especializada em Tomada de Contas Especial (AudTCE).

Trata-se de tomada de contas especial instaurada pelo Fundo Nacional de Desenvolvimento da Educação (FNDE) contra o Sr, José Augusto de Melo, ex-prefeito do município de Guarani de Goiás/GO (gestão 2009-2012) , em razão da omissão no dever de prestar contas da aplicação dos recursos federais repassados ao município por meio do convênio 700330/2011, que teve por objeto a construção de escolas, no âmbito do Programa Nacional de Reestruturação e Aparelhagem da Rede Escolar de Educação Infantil (Proinfância) .
A vigência do convênio transcorreu, após várias prorrogações, entre 6/12/2011 e 17/9/2017, com data final para apresentação da prestação de contas fixada em 16/11/2017. Foram efetivamente repassados recursos federais no montante de R$ 654.141,66[footnoteRef:2]. [2:  Peça 16.] 
O fundamento[footnoteRef:3] para a instauração da tomada de contas especial foi a "não comprovação da boa e regular aplicação dos recursos federais repassados à Prefeitura Municipal de Guarani de Goiás/GO, em face da omissão no dever de prestar contas dos valores transferidos, no âmbito do convênio 700330/2011". [3:  Peça 32.] 
No relatório de tomada de contas especial[footnoteRef:4], ficou consignada a atribuição de responsabilidade exclusiva ao ex-prefeito, José Augusto de Melo, por ter sido o gestor e o executor dos recursos federais transferidos. O prefeito sucessor e responsável pela apresentação da prestação de contas, Volnei José Momoli, comprovou ter adotado medidas de resguardo ao erário, o que, conforme dispõem as IN/TCU 71/2012 e 88/2020, permite que não lhe seja imputada responsabilidade por dano ao erário. [4:  Peça 33.] 
A Controladoria-Geral da União (CGU) emitiu relatório de auditoria[footnoteRef:5] concordante com o relatório do tomador de contas. O certificado de auditoria e o parecer do dirigente do órgão de controle interno expressaram a mesma opinião sobre a irregularidade das contas[footnoteRef:6]. [5:  Peça 37.]  [6:  Peças 38 e 39.] 
O ministro responsável atestou haver tomado conhecimento das conclusões acima e encaminhou o processo ao Tribunal[footnoteRef:7]. [7:  Peça 40.] 
No âmbito desta Corte, o responsável foi citado por duas irregularidades[footnoteRef:8]: [8:  Peça 49.] 
"10.1.	Irregularidade 1: não comprovação da boa e regular aplicação dos recursos federais repassados ao município de Guarani de Goiás/GO, em face da omissão no dever de prestar contas dos valores transferidos no âmbito do convênio 700330/2011.
10.1.1.	Evidências da irregularidade: documentos técnicos presentes às peças 19 e 29.
10.1.2.	Normas infringidas: art. 37, caput, c/c o art. 70, parágrafo único, da Constituição da República Federativa do Brasil; art. 93, do Decreto-lei 200/1967; art. 66, do Decreto 93.872/1986; Cláusula Décima Oitava, Subcláusula Primeira, item I do Termo de Convênio.
10.2.	Débito relacionado ao responsável José Augusto de Melo (CPF: 358.282.691-00) :
	Data de ocorrência
	Valor histórico (R$) 

	4/1/2012
	654.141,66

11.1.	Irregularidade 2: não disponibilização das condições materiais mínimas e necessárias para que o seu sucessor pudesse apresentar a prestação de contas do convênio descrito como 'O OBJETO DESTE CONVENIO E CONSTRUCAO DE ESCOLA (S) , NO AMBITO DO PROGRAMA NACIONAL DE REESTRUTURACAO E APARELHAGEM DA REDE ESCOLAR PUBLICA DEEDUCACAO INFANTIL - PROINFANCIA.', no período de 6/12/2011 a 17/9/2017, cujo prazo encerrou-se em 16/11/2017.
11.1.1.	Evidências da irregularidade: documentos técnicos presentes nas peças 19 e 29.
11.1.2.	Normas infringidas: art. 37, caput, c/c o art. 70, parágrafo único, da Constituição da República Federativa do Brasil; art. 93, do Decreto-lei 200/1967; art. 66, do Decreto 93.872/1986; Cláusula Décima Oitava, Subcláusula Primeira, item I do Termo de Convênio."
Transcorrido o prazo regimental para o atendimento da citação, permaneceu inerte.
A unidade instrutiva realizou análise sobre os pressupostos de constituição da tomada de contas especial e concluiu que não houve prejuízo ao exercício do contraditório e da ampla defesa e que o valor do débito supera o limite mínimo de R$ 100.000,00, na forma estabelecida pelos arts. 6º, I, e 19 da IN/TCU 71/2012, modificada pela IN/TCU 76/2016.
Quanto à prescrição da pretensão punitiva, a unidade instrutiva fundamentou sua análise nos termos do Acórdão 1441/2016-TCU-Plenário, concluindo pela não ocorrência.
Não tendo o responsável apresentado qualquer documentação, a AudTCE concluiu pela impossibilidade de comprovação da boa e regular aplicação dos recursos repassados, razão pela qual propôs considerá-lo revel para todos os efeitos, julgar suas contas irregulares, condená-lo em débito e aplicar-lhe a multa prevista no art. 57 da Lei 8.443/1992.
O MP/TCU, representado pelo procurador Rodrigo Medeiros de Lima, acompanha a proposta da unidade instrutiva.
II
Concordo com a análise e a proposta de encaminhamento elaboradas pela AudTCE, endossadas pelo MP/TCU, e as incorporo às minhas razões de decidir.
Não há nos autos qualquer documentação capaz de comprovar a regular aplicação dos recursos federais repassados ao município por meio do convênio celebrado com o FNDE.
Procedi a análise da prescrição das pretensões punitiva e ressarcitória com base na Resolução TCU 344/2020, que não havia sido editada quando a instrução da AudTCE e o parecer do MP/TCU foram elaborados, e concluí, com base nos marcos apresentados na tabela abaixo, que não ocorreu a prescrição.
	Marcos Prescricionais
	Peça
	Data

	Termos iniciais:
		
	- Irregularidades 1 e 2 acima descritas.
	Vigência do convênio entre 6/12/2011 e 17/9/2017, com previsão de prestação de contas em 16/11/2017 (Peça 33, fundamento: art. 4º, I, da Resolução TCU 344/2022) 
	16/11/2017

	Causas Interruptivas:
		
	- Notificação do responsável  José Augusto de Melo sobre a omissão da prestação de contas.
	Peça 22, fundamento: art. 5º, I, da Resolução TCU 344/2022
	31/11/2017

	- AR de notificação do responsável   José Augusto de Melo.
	Peça 25, fundamento: art. 5º, I, da Resolução TCU 344/2022.
	3/5/2018

	- Relatório de tomada de contas especial
	Peça 33, fundamento: art. 5º, II, da Resolução TCU 344/2022.
	19/1/2021

	-   AR de citação do responsável   José Augusto de Melo.
	Peça 50, fundamento: art. 5º, I, da Resolução TCU 344/2022.
	31/5/2022

	-  Instrução da AudTCE com proposta de mérito.
	Peça 57, fundamento: art. 5º, II, da Resolução TCU 344/2022.
	14/7/2022

	-  Parecer MP/TCU.
	Peça 60, fundamento: art. 5º, II, da Resolução TCU 344/2022.
	16/9/2022

A jurisprudência pacífica no âmbito do Tribunal é no sentido de que cabe ao gestor demonstrar a boa regular aplicação dos recursos federais repassados por meio de convênio, o que não ocorreu. Assim, o responsável deve ser considerado revel, para todos os efeitos e ter suas contas julgadas irregulares, com condenação em débito e aplicação da multa prevista no art. 57 da Lei 8.443/1992.
	Ante o exposto, voto pela aprovação do acórdão que ora submeto à apreciação deste Colegiado.
TCU, Sala das Sessões, em 28 de fevereiro de 2023.
WEDER DE OLIVEIRA 
Relator